【裁判字號】    90,判,1348
【裁判日期】    900802
【裁判案由】    土地重劃
【裁判全文】
最  高  行  政  法  院  判  決                    九十年度判字第一三四八號
    原      告  甲○○
    被      告  高雄市政府
    代  表  人  謝長廷
右當事人間因土地重劃事件，原告不服行政院中華民國八十八年十二月三日台八十八
訴字第四三八九四號再訴願決定，提起行政訴訟，本院判決如左：
    主  文
原告之訴駁回。
訴訟費用由原告負擔。
    事  實
緣原告所有座落高雄市○○區○○段四小段一九○地號土地，面積○．二四四七公頃
，參加高雄市第三十三期市地重劃，重劃土地分配結果經被告以民國八十五年六月二
十九日高市府地劃字第一九九七○號公告，該筆土地重劃後編為清楠段三一○地號，
面積○．一七五八九四公頃。原告於公告期間提出異議，經被告以八十五年十二月三
日高市府地劃字第四七六二九號函復原告，以所請於該期重劃區○○段三一○地號土
地南側開闢八米巷道，惟經查上開土地南側為清楠段三一一地號已建築土地，且西側
無既成巷道可供銜接，如增設該巷道可利用度太低，故無增設之必要。又有關以土庫
段四小段一九○地號未建築土地折價抵付三小段五○七－七地號等四筆土地重劃負擔
一節，係依平均地權條例第六十條規定辦理，原告所有土地分配結果核與上開規定並
無不合等語。原告不服，提起訴願、再訴願，遞遭決定駁回，遂提起行政訴訟。茲摘
兩造訴辯意旨於次：
原告起訴意旨略謂：一、查原告受分配系爭土地呈不規則地形之主因，係基於被告於
重劃時，為保存系爭土地鄰接之高雄市○○區○○段二九五地號土地上之舊有建物（
門牌號碼：高雄市○○區○○街七一、七三號）所致，茲有地籍草圖一紙及照片三張
可稽。按「重劃前已有合法建築物之土地，其建築物不妨礙都市計劃及土地分配者，
按原有位置分配之。」固為市地重劃實施辦法第三十一條第一項第五款所明定，惟查
該法條之立法意旨，係為保護重劃地區土地上固有合法建築物之經濟效益。然按前開
二九五地號土地上之舊有建物，係於該地號土地為農業用地時所建，當初既無申請建
照，亦未辦理合法登記，且今已破舊不堪使用，況該違章建築物出入之大門係面朝系
爭土地之側面，並未面臨道路，原告日後勢必須預留通道供其出入之用，此亦必損害
原告之權益。又上開建築物既屬違章建築，依法自無保護之必要，從而被告引用市地
重劃實施辦法第三十一條第一項第五款之規定，為保存該違章建築物，迫將系爭土地
重劃為不規則地形，而損害及原告利益，依法顯有不當。二、按行政行為應受法律及
一般法律原則之拘束；行政行為，非有正當理由，不得為差別待遇；行政行為，應採
取以有助於目的達成之方法為原則；行政程序法第四條、第六條及第七條第一項第一
款分別定有明文。按平均地權條例之立法意旨為：國家辦理市地重劃之目的，係為提
升舊都市地區之公共安全、公共衛生、公共交通或促進土地合理使用。又依違章建築
物處理辦法第十一條第二項『舊違章建築，其防礙都市計劃、公共交通、公共安全、
公共衛生、防空疏散、軍事設施及對市容觀瞻有重大影響者，得由直轄市、縣政府實
地勘查、劃分左列地區分別處理：一、．．．二、配合實施都市計劃拆遷地區，三、
．．．』。查本件市地重劃，被告本應依違章建築處理辦法第十一條第二項之規定，
令前揭違章建築物之所有權人限期拆遷，以利本件重劃地區之整體規劃；況該違章建
築物之所有權人於本件重劃時，亦曾向被告請求拆除該違章建築物，詎被告竟以預算
不足為由而予拒絕。按被告基於預算不足之原因，而不當引用市地重劃實施辦法第三
十一條第一項第五款之規定，竟將該違章建築物視為「合法」建築物予以保護，並以
此為理由，而犧牲系爭土地之使用價值，以遷就該違章建築物之續存，因而造成系爭
土地重劃後呈不規則地形，原告亦因此受有損害。又經查發現，前揭楠梓區○○段二
九五地號土地，於重劃後不但面積未減少，其所有權人反而增配約三坪面積之土地，
此與原告所受分配之結果相比較，實難謂無差別待遇之嫌，亦與行政程序法第六條所
規定者相違背，益證明被告就本件市地重劃有違法行政之虞。被告所為之輕率處分，
不但違背法令，其結果亦與國家辦理市地重劃之目的有違，並有損害原告之信賴利益
。三、綜上所述，請判決撤銷原處分及一再訴願決定等語。
被告答辯意旨略謂：本件原告所有高雄市第三十三期重劃區○○○○○段三一○號土
地，依市地重劃實施辦法第三十一條第一項規定「重劃後土地分配之位置，以重劃前
原有土地相關位次分配於原街廓之面臨原有路街線者為準」分配之，核與上揭法令規
定並無不符；原告所訴其地形不佳，係因其毗鄰之重劃前土庫段四小段一七一、一七
二．．．、一八五、一九八號土地皆已建築完成，故重劃後依同辦法第三十一條第一
項第五款規定「五、重劃前已有合法建築物之土地，其建築物不妨礙都市計畫及土地
分配者，按原有位置分配之。」辦理，故重劃後分配土地地形受其限制。原告指稱重
劃後清楠段二九五號土地有增配之疑，且上開土地之建物為違章建物；惟查重劃前土
庫段四小段一二四號等九筆土地合併計算，其扣除負擔後應得權利面積為○．○六二
六五一公頃，重劃後分配為清楠段二九五號土地面積○．○六二六五一公頃，經地籍
測量後面積厘正為○．○六二六五二公頃，於原土地分配結果公告時並無增配之情事
；又查原告所稱之建物於六十三年取得建造執照，六十四年依法建築完成取得使用執
照，為合法建物，且臨接建築線可利用自有土地出入，故原告無須預留道路供其出入
。綜上所述，本件行政訴訟為無理由，謹請判決駁回原告之訴等語。
    理  由
按「重劃後土地分配之位置，以重劃前原有土地相關位次分配於原街廓之面臨原有路
街線者為準，其調整分配方法如左．．．五重劃前已有合法建築物之土地，其建築物
不妨礙都市計畫及土地分配者，按原有位置分配之。」為行為時市地重劃實施辦法第
三十一條第一項第五款所規定。本件原告重劃前所有座落高雄市○○區○○段四小段
一九○號土地，經高雄市第三十三期重劃後標示變更為清楠段三一○地號，原告於公
告期間對受配之土地以地形不佳提出異議，未獲准許。原告不服，循序起訴主張：其
受配土地重劃後竟成不規則地形，其原因係被告於重劃時，為保存系爭土地鄰接之清
楠段二九五號土地上之舊有建物。然該建物既無申請建照亦未辦理合法登記，今已破
舊不堪使用，其出入大門面對系爭土地側面而未面臨道路，自無保護之必要。被告本
應令其限期拆遷，以利整體規劃，竟以預算不足為由拒絕拆除該違章建築，造成系爭
土地重劃為不規則地形，損害原告利益，顯有未當。又前揭清楠段二九五號土地，於
重劃後面積反而增加三坪，實難謂無差別待遇，原處分有行政違法之嫌云云。惟查，
原告所有座落高雄市○○區○○段四小段一九○地號土地，參加高雄市第三十三期市
地重劃，被告按其原有位次分配編為清楠段三一○地號，依法並無不合。原告主張其
受配土地發生不規則地形之原因，係被告為保存系爭相鄰土地之違法舊有建物云云，
惟其提出之清平街七十一、七十三號建物照片及地籍位置草圖影本，尚不足證明前開
建物為違法建築。況原告所指建物已於六十四年取得六四高市二都築使字二○○七號
使用執照，為合法建物，此有被告所舉執照影本可稽，是則原告該項主張顯有誤會。
次查，重劃後清楠段二九五號土地係由重劃前土庫段四小段第一二四、一二五、一四
○、一四一、一四六、一四九、一六四、一七○、一七一號等九筆土地合併計算，扣
除負擔後，應得權利面積為○．○六二六五一公頃，重劃後所分配之清楠段二九五號
土地面積為○．○六二六五一公頃，經地籍測量後面積厘正為○．○六二六五二公頃
，此有高雄市第三十三期市地重劃區重劃前後土地分配對照清冊可憑，尚難謂有增配
情事。從而，原告所訴各節均無足採，本件原處分，揆諸首揭說明，洵無違誤。一再
訴願決定遞予維持，俱無不合。原告起訴意旨，並無理由，應予駁回。
據上論結，本件原告之訴為無理由，爰依行政訴訟法施行法第二條、行政訴訟法第九
十八條第三項前段，判決如主文。
中    華    民    國      九十      年      八        月      二        日
                    最 高 行 政 法 院  第 五 庭
                                審 判 長 法  官      廖  政  雄
                                         法  官      趙  永  康
                                         法  官      林  清  祥
                                         法  官      鍾  耀  光
                                         法  官      姜  仁  脩
右  正  本  證  明  與  原  本  無  異
                                         法院書記官  張  雅  琴
中    華    民    國      九十      年      八        月      三        日


司法院資訊處製作；財團法人民間司法改革基金會備份。
